【裁判字號】    97,上易,105
【裁判日期】    970430
【裁判案由】    詐欺
【裁判全文】
臺灣高等法院刑事判決                 97年度上易字第105號
上  訴  人
即  被  告  丙○○
上列上訴人即被告因詐欺案件，不服臺灣基隆地方法院96年度易
字第189號，中華民國96年8月13日第一審判決（起訴案號：臺灣
基隆地方法院檢察署95年度偵字第3046號），提起上訴，本院判
決如下：
    主  文
原判決關於丙○○部分撤銷。
丙○○共同意圖為自己不法之所有，以詐術使人將本人之物交付
，累犯，處有期徒刑拾月，減為有期徒刑伍月，如易科罰金，以
銀元佰元即新台幣玖佰元折算壹日。
    事  實
一、丙○○前於民國（下同）91年間，因違反毒品危害防制條例
    案件，經臺灣基隆地方法院以91年度訴字第200號判決判處
    有期徒刑6月確定，於92年9月12日因縮刑期滿執行完畢。
二、高一郎（以經原審判處有期徒刑一年六月，減刑為有期徒刑
    九月確定）於不詳時間，在臺北市○○○路與長安西路口，
    透過綽號「大樓」之成年人，向另名身分不詳之成年人，以
    新台幣（下同）2,800元起至4,600元不等之價格，購買金屬
    外包覆黃金薄膜之假金項鍊4、5次，每次購買1至3條。高一
    郎再伺機找人攜帶上開假金鍊前去當鋪冒充真金飾典當詐財
    。
三、高一郎於95年4月間，在其位於基隆市住處，提供所購入之
    假金項鍊1條予乙○○（經原審判處有期徒刑一年四月，減
    刑為有期徒刑八月，其不服提起上訴，已於本院準備程序撤
    回上訴確定在案），唆使其找人出面典當脫手。乙○○即以
    新台幣（下同）2000元（原審誤載為500元，應予更正）之
    代價，央請丙○○代為典當該項鍊，丙○○明知該項鍊有詐
    ，仍與乙○○共同基於意圖為自己不法所有之犯意聯絡，於
    95年4月24日，一同持該項鍊前往「萬昌當舖」典當，推由
    丙○○出面向店東甲○○佯稱該項鍊為黃金材質，致甲○○
    陷於錯誤，而交付1萬3,000元予丙○○，丙○○分得2000元
    ，餘歸乙○○、高一郎平分。
四、案經基隆市警察局移請臺灣基隆地方法院檢察署檢察官偵查
    起訴。
    理  由
壹、證據能力方面：
一、按被告以外之人於偵查中向檢察官所為之陳述，除顯有不可
    信之情況者外，得為證據，刑事訴訟法第159 條之1 第2項
    定有明文。經查，同案被告高一郎、乙○○於偵查中向檢察
    官所為之陳述，業經具結，且自筆錄內容觀之，並無不正取
    供之情事，而無顯不可信之情況，依上開規定，自有證據能
    力。
二、又按被告以外之人於審判外之言詞或書面陳述，除法律有規
    定者外，不得作為證據；又被告以外之人於審判外之陳述，
    雖不符合刑事訴訟法第159 條之1 至第159 條之4 之規定，
    而經當事人於審判程序同意作為證據，法院審酌該言詞陳述
    或書面陳述作成時之情況，認為適當者，亦得為證據，而當
    事人、代理人或辯護人於法院調查證據時，知有上開不得為
    證據之情形，而未於言詞辯論終結前聲明異議者，視有前項
    之同意，刑事訴訟法第159 條第1 項及第159 條之5 分別定
    有明文。本件同案被告高一郎、乙○○於偵查中向檢察官所
    為之陳述，業經具結，且於警詢中所為之陳述，雖為被告本
    人以外之人於審判外之言詞陳述，然經本院於審判程序提示
    予被告等人並告以要旨，經被告等人表示無意見，且未聲明
    異議，又本院審酌上開證人警詢筆錄之記載，並無不正取供
    之情事，且證人於警詢時並無具結之可能，故就此等審判外
    言詞陳述作成時之情況，應認為適當，依前揭法條意旨，得
    援為本案證據。
貳、實體論斷方面：
一、訊之上訴人即被告丙○○固坦承於其開時、地有與乙○○
    一同持該項鍊前往「萬昌當舖」典當，並由其出面向店東甲○○陳稱該項鍊為黃金材質，甲○○因而交付1萬3,000元予
    其，其分得2000元，餘款由乙○○取走等情不諱；但其矢口
    否認有何詐欺取財之犯行，並辯稱：當時乙○○告知其說該
    項鍊為渠配偶所有，渠因未攜帶身份證件，所以無法典當，
    其完全不知情該項鍊為金屬外包覆黃金薄膜之假金項鍊，所
    以應允由其出面以其之名義典當云云。
二、經查：
（一）被告高一郎於前開時間，在其基隆市住處提供假金項鍊1
      條予被告乙○○，被告乙○○再以2000元之代價，央請被
      告丙○○代為典當該項鍊，被告丙○○於95年4月24日，
      持該項鍊前往「萬昌當舖」典當，稱該項鍊為黃金材質，
      致甲○○交付1萬3,000元予被告丙○○，被告丙○○分得
      2000元，餘歸被告乙○○、高一郎平分等事實，業據被告
      高一郎坦認其確曾交付假金項鍊予被告乙○○，並告知該
      等項鍊非屬黃金材質，被告乙○○將假金項鍊典當後，會
      將典當所得約一半之金錢交付予其等語（見臺灣基隆地方
      法院檢察署95年度偵字第2144號偵查卷宗第183頁，原審
      96 年6月28日被告高一郎之準備程序筆錄第2頁至第3頁）
      ，且被告乙○○亦坦承其至被告高一郎住處時，被告高一
      郎曾告知有假金項鍊可至「萬昌當舖」典當，其於95年4
      月24日央請被告丙○○持被告高一郎交付之假金項鍊1條
      ，至「萬昌當舖」典當，其與被告高一郎、丙○○均分得
      金錢等語（見原審96年4月26日準備程序筆錄第3頁、96年
      7月30日審判筆錄第5頁）。
（二）另被告丙○○亦坦承被告乙○○於95年4月24日交付金項
      鍊1條，請其代為至「萬昌當舖」典當，當得1萬3,000元
      ，被告乙○○交付2000元予其作為代價等情（見臺灣基隆
      地方法院檢察署95年度偵字第3046號偵查卷宗第283頁至
      第284頁，原審96年7月12日被告丙○○之準備程序筆錄第
      2頁、本院準備程序筆錄及審理筆錄）。
（三）另證人甲○○復證稱被告丙○○確於95年4月24日持假金
      項鍊1條，前往「萬昌當舖」典當，其交付1萬3,000元予
      被告丙○○等語（見臺灣基隆地方法院檢察署95年度偵字
      第2144號偵查卷宗第9頁至第10頁），並有前開項鍊、典
      當紀錄及被告丙○○之身分證影本扣案為佐（見臺灣基隆
      地方法院檢察署95年度偵字第2144號偵查卷宗第44頁、第
      54頁之扣案物照片）。又扣案項鍊經鑑定結果，確屬膺品
      無疑，此有基隆市金銀珠寶商業同業公會前揭鑑定書在卷
      可稽（見臺灣基隆地方法院檢察署95年度偵字第3046號偵
      查卷宗第51頁），首揭事實應足認定。
（四）至於被告丙○○雖辯稱因其於95年4月24日中午，在基隆
      市○○路海軍醫院附近遇見被告乙○○，被告乙○○持1
      條金項鍊，表示該項鍊為被告乙○○之妻所有，因被告乙○○未帶身分證件，請其代為至「萬昌當舖」典當，並同
      意交付金錢予其作為跑路費，其不知該項鍊非屬黃金材質
      云云。經查，被告丙○○陳稱其於95年4月24日前1、2個
      月某日，曾在路上遇見被告乙○○，被告乙○○持女用金
      手鐲1只，請其代為至「萬昌當舖」典當，當時被告乙○○亦表示未帶身分證件，因「萬昌當舖」當日未營業，其
      原本欲至其他當舖典當，但被告乙○○表示一定要在「萬
      昌當舖」典當等語（見原審96年7月12日準備程序筆錄第2
      頁、96年7月30日審判筆錄第32頁至第33頁），亦即被告
      乙○○於1、2個月內，2次央請被告丙○○代為典當金飾
      ，因被告丙○○表示其係在路上遇見被告乙○○，被告乙○○即請被告丙○○代為典當金飾，足見被告丙○○應得
      認識被告乙○○當時之目的即係前往當舖典當金飾，則被
      告乙○○何以2度均未攜帶身分證件，且均得以碰巧在路
      上遇見被告丙○○代為典當金飾，所述情節已足啟疑竇。
      又被告乙○○均指定前往「萬昌當舖」典當金飾一節，亦
      與情理相違，蓋依通常情形而論，一般人多係在需錢孔急
      之急迫情形下，始持物品前往當舖典當，而被告乙○○既
      於95年4月24日1、2個月前某日，在未帶身分證件之情形
      下，央請被告丙○○代為典當物品，衡情，被告丙○○應
      會認為被告乙○○有經濟上之急迫需要，不及返回住所拿
      取證件，而逕央請友人代為典當，然被告乙○○發現「萬
      昌當舖」未營業之際，竟未立即前往其他當舖典當獲取金
      錢，反而決定放棄典當，顯與急需金錢花用之情形不符，
      被告丙○○為成年人，具有一定之社會經驗，就上開情節
      當無不知之理，則當被告乙○○第2度要求其代為典當金
      項鍊，並仍指定前往「萬昌當舖」典當時，被告丙○○對
      於被告乙○○之動機，應無毫不懷疑之理。故被告丙○○
      辯稱其對於被告乙○○於95年4月24日交付之金項鍊非屬
      黃金材質一節毫無所悉等情，即非無可議；復以，被告丙○○陳稱其於95年4月24日代被告乙○○典當金項鍊時，
      被告乙○○有交付2000元予其等語（見本院準備程序筆錄
      及審理筆錄），因該次典當所得為1萬3,000元，已如前述
      ，果若被告丙○○確係基於朋友情誼，代未攜帶身分證件
      且急需用錢之被告乙○○，前往典當物品，而被告丙○○
      僅係出示身分證件供當舖登記，並未付出額外之勞力，何
      以竟能向被告乙○○拿取高達2,000元之代價，亦足見被
      告丙○○對於該項鍊非屬黃金材質一節已有認識，始欲取
      得金錢作為擔負日後遭刑事訴追風險之代價。另被告乙○○以證人身分雖證稱其於95年4月24日將該項鍊交付予被
      告丙○○時，被告丙○○對於該項鍊非屬黃金材質一節並
      不知情，其當時向被告丙○○稱因其未攜帶身分證件，始
      請被告丙○○代為典當等情（見原審96年7月30日審判筆
      錄第5頁至第7頁）；然被告乙○○以證人身分作證時，證
      稱當時其向被告丙○○表示該項鍊為其自己所有，待典當
      完成後，其交付2,000元予被告丙○○，且除95年4月24日
      以外，其未曾央請被告丙○○代為典當物品等情（見原審
      96 年7月30日審判筆錄第5頁至第6頁、第8頁），均與被
      告丙○○前開所述被告乙○○於95年4月24日前曾央請其
      代為典當金手鐲1只，且被告乙○○於95年4月24日請其代
      為典當金項鍊時，稱該項鍊為被告乙○○之妻所有，又當
      日典當完畢後，被告乙○○交付2000元予其等情不符，難
      認被告乙○○以證人身分所為之證述與事實相符，自無從
      以被告乙○○轉換為證人身分所為證述之內容，作為對被
      告丙○○有利認定之依據。是以，被告丙○○於95年4月
      24日代被告乙○○持上開假金項鍊前往典當時，對於該項
      鍊非屬黃金材質一節，應已有所認識，被告丙○○上揭所
      辯，難認可採。
（五）是認被告丙○○所辯不足採信。從而，本件事證明確，其
      之犯行，應堪認定。
參、法律適用方面；
一、按行為後法律有變更者，適用行為時之法律，但行為後之法
    律有利於行為人者，適用最有利於行為人之法律，刑法第2
    條第1 項定有明文；又比較新舊法時，應就罪刑相關之一切
    情形，綜其全部罪刑之結果而為比較（最高法院95年第8 次
    刑事庭會議決議參照）。次以，刑法於94年2 月2 日修正公
    布，並自95年7 月1 日起施行，且相關法律亦配合修正，是
    被告等人犯罪後，法律業經修正，如涉及法律變更，即應為
    新舊法之比較適用。經查：
（一）刑法第339 條第1 項規定：「意圖為自己或第三人不法之
      所有，以詐術使人將本人或第三人之物交付者，處5 年以
      下有期徒刑、拘役或科或併科1 千元以下罰金。」依據罰
      金罰鍰提高標準條例第1 條前段之規定：「依法應處罰金
      、罰鍰者，就其原定數額得提高為2 倍至10倍。」及修正
      前刑法第33條第5 款規定：「罰金：1 元以上。」刑法第
      339 條第1 項規定之罰金刑上限為銀元1 萬元、下限為銀
      元1 元，經以1 比3 之比例折算後，該條所定罰金刑之上
      限為新台幣3 萬元、下限為新台幣3 元；而依據95年6 月
      14日增訂公布之刑法施行法第1 條之1 前段規定：「中華
      民國94年1 月7 日刑法修正施行後，刑法分則編所定罰金
      之貨幣單位為新台幣。94年1 月7 日刑法修正時，刑法分
      則編未修正之條文定有罰金者，自94年1 月7 日刑法修正
      施行後，就其數額提高為30倍。」及修正後之刑法第33條
      第5 款：「罰金：新台幣1,000 元以上，以百元計算之。
      」等規定，刑法第339 條第1 項規定之罰金上限為新台幣
      3 萬元，下限為新台幣1,000 元，法律已變更，經比較新
      舊法之結果，刑法第339 條第1 項所定之罰金上限雖均為
      新台幣3 萬元，惟關於罰金刑之下限，依舊法之規定為新
      台幣3 元，而依新法之規定則為新台幣1,000 元，故適用
      舊法對於被告等人並無不利。
（二）刑法關於共同正犯之規定，修正前第28條規定：「2 人以
      上共同實施犯罪之行為者，皆為正犯。」修正後規定：「
      2 人以上共同實行犯罪之行為者，皆為正犯。」將修正前
      規定之「實施」修正為「實行」。即此，關於共同正犯之
      範圍，已修正限縮於共同實行犯罪行為者始成立共同正犯
      ，排除陰謀犯、預備犯共同正犯，新舊法就共同正犯之範
      圍，既有變動，自屬行為後法律有變更，而非僅屬文字修
      正，有新舊法比較適用之問題，應適用修正前刑法第28條
      。（最高法院96年度台上字第6427號判決意旨參照）
（三）刑法第47條關於累犯之規定亦經修正，修正前該條規定：
      「受有期徒刑之執行完畢，或受無期徒刑或有期徒刑一部
      之執行而赦免後，5年以內再犯有期徒刑以上之罪者，為
      累犯，加重本刑至2分之1。」是受有期徒刑之執行完畢後
      ，5 年內再犯有期徒刑以上之罪者，無論再犯行為係出於
      故意或過失，均成立累犯；而修正後該條第1項規定：「
      受徒刑之執行完畢，或一部之執行而赦免後，5年以內故
      意再犯有期徒刑以上之罪者，為累犯，加重本刑至2分之1
      。」即限於再犯行為係出於故意者，始成立累犯。本件被
      告丙○○之犯行，均係出於故意，依據修正前、後之法律
      ，均成立累犯，是依據刑法第2條第1項前段之規定，既修
      正前之規定對於該等被告並無不利，自應適用修正前之關
      於累犯之規定。（最高法院96年度台上字第6439號判決意
      旨參照）
二、核被告丙○○就上開犯罪事實之犯行，係犯刑法第339條第1
    項之詐欺取財罪。本件被告丙○○與乙○○，就上開詐欺取
    財之犯罪行為，互有犯意聯絡及行為分擔，應依修正前刑法
    第28條之規定，論以共同正犯。
三、原審對於被告予以論罪科刑，本非無見。但查被告堅決否認
    與高一郎認識或見面，並陳稱其只認識乙○○；且查並無證
    據顯示被告與高一郎對於本案有何犯意聯絡或行為分擔。因
    此，雖被告與乙○○關於本案之犯行，應成立共同正犯，但
    殊不得以乙○○另應與高一郎成立共同正犯，遽而認定被告
    與高一郎亦應論以共同正犯。原審未察，誤認被告與高一郎
    等人亦應成立共同正犯，並於諭知沒收時本諸「責任共同之
    原則」為之，應有違誤。綜上，被告上訴雖不足採；然原審
    判決既有上開可議之處，即屬無可維持，應予撤銷改判。
四、本院爰審酌被告正值壯年，不思循正當途徑獲取所需，竟圖
    以詐騙手段得利，法治觀念已有偏差，其於原審及本院審理
    時均矢口否認犯行，難認有悔悟之心，不宜輕縱，然犯罪所
    得金額較微及其他被告之犯罪利得等一切情狀，量處有期徒
    刑十月。
五、再按犯罪在96年4 月24日以前者，除中華民國96年罪犯減刑
    條例另有規定外，有期徒刑、拘役或罰金，減其刑期或金額
    2 分之1 ；又犯刑法第339 條之罪，經宣告逾有期徒刑1 年
    6 月之刑者，不予減刑；復以，依該減刑條例應減刑之罪，
    未經判決確定者，於裁判時，減其宣告刑，並應於判決主文
    同時諭知其宣告刑及減得之刑；另以，犯最重本刑為5 年以
    下之刑之罪，依該減刑條例規定減為6 月以下有期徒刑、拘
    役者，應於為減刑裁判時，並諭知易科罰金折算之標準，中
    華民國96年罪犯減刑條例第2 條第1 項第3 款、第3 條第1
    項第15款、第7 條及第9 條分別定有明文。次按減刑後之易
    科罰金或易服勞役之折算標準，仍宜照原標準定之；又上開
    減刑條例施行後應減刑案件之判決，其主文應同時諭知其宣
    告刑及減得之刑（法院辦理96年減刑案件應行注意事項第16
    項及第21項可資參照）。本件被告所為上開犯行，雖係犯刑
    法第339條之罪，惟未經宣告逾有期徒刑1年6月之刑，與上
    開減刑條例第3條之規定不符，且其犯罪時間在96年4月24
    日以前，合於減刑要件，故應依上開減刑條例第2條第1項第
    3款之規定減刑，本院爰依法減刑為五月。其所犯上開犯罪
    經減刑後，已屬6月以下有期徒刑之罪，與本判決應適用之
    修正前刑法第41條第1項前段之規定相符，故應依上開減刑
    條例第9條之規定，諭知易科罰金之折算標準。
六、另按刑法第41條第1項關於易科罰金之折算標準亦經修正，
    修正前該項前段規定：「犯最重本刑為5年以下有期徒刑以
    下之刑之罪，而受6個月以下有期徒刑或拘役之宣告，因身
    體、教育、職業、家庭之關係或其他正當事由，執行顯有困
    難者，得以1元以上3元以下折算1日，易科罰金。」依95 年
    5月17日刪除，並自同年7月1日起施行前罰金罰鍰提高標準
    條例第2條：「依刑法第41條易科罰金或第42條第2項易服勞
    役者，均就其原定數額提高為1百倍折算1日；法律所定罰金
    數額未依本條例提高倍數，或其處罰法條無罰金刑之規定者
    ，亦同。」將易科罰金之折算標準提高100倍後，易科罰金
    之折算標準係以銀元100元以上300元以下折算1日，經以1
    比3之比例折算後，即以新台幣300元以上900元以下折算1日
    ；而修正後刑法第41條第1項前段規定：「犯最重本刑為5年
    以下有期徒刑以下之刑之罪，而受6個月以下有期徒刑或拘
    役之宣告者，得以新台幣1千元、2千元或3千元折算1日，易
    科罰金。」亦即易科罰金之折算標準係以新台幣1,000元、
    2,000元或3,000元折算1日，因屬科刑規範事項之變更，自
    有比較新舊法之問題，經新舊法比較之結果，舊法規定之折
    算標準對於被告亦無不利，自應依前開刑法第2條第1項前段
    之規定，適用被告行為時之法律，乃依修正前刑法第41 條
    第1項前段之規定，諭知本件易科罰金之折算標準。
據上論斷，應依刑事訴訟法第369條第1項前段、第364條、第299
條第1項前段，刑法第2條第1項前段、第339條第1項，修正前刑
法第28條、第47條、第41條第1項前段，刑法施行法第1條之1、
修正前罰金罰鍰提高標準條例第2條，現行法規所定貨幣單位折
算新台幣條例第2條，中華民國96年罪犯減刑條例第2條第1項第3
款、第7條、第9條，判決如主文。
本案經檢察官曾忠己到庭執行職務。
中    華    民    國    97    年    4    月    30    日
            刑事第九庭審判長法  官  陳貽男
                            法  官  許宗和
                            法  官  周盈文
以上正本證明與原本無異。
不得上訴。
                            書記官  余姿慧
中    華    民    國    97    年    4    月    30    日
附錄：本案論罪科刑法條全文
中華民國刑法第339條
（普通詐欺罪）
意圖為自己或第三人不法之所有，以詐術使人將本人或第三人之
物交付者，處5 年以下有期徒刑、拘役或科或併科1 千元以下罰
金。
以前項方法得財產上不法之利益或使第三人得之者，亦同。
前二項之未遂犯罰之。


司法院資訊處製作；財團法人民間司法改革基金會備份。
